【裁判字號】    96,重訴,376
【裁判日期】    970512
【裁判案由】    拆屋還地等
【裁判全文】
臺灣板橋地方法院民事判決             96年度重訴字第376號
原      告    乙○○
訴訟代理人    鄭淑燕律師
              吳嘉榮律師
被      告    己○○○
              癸○○
              壬○○
              巳○○○
              甲○○○
              庚○○
              丁○○
共      同
訴訟代理人    楊金順律師
共      同
複  代理人    王景暘律師
              朱曉群律師
被      告    丙○○
兼訴訟代理人  戊○○
被      告    寅○○
              辰○○
              子○○
              卯○○
              丑○○
              辛○○○
              林黃君麗
上列當事人間請求拆屋還地等事件，本院於民國97年4 月28日言
詞辯論終結，判決如下：
    主  文
原告之訴及假執行之聲請均駁回。
訴訟費用由原告負擔。
    事實及理由
一、被告寅○○、卯○○、丑○○、辰○○、子○○、辛○○○
    、林黃君麗均未於言詞辯論期日到場，核無民事訴訟法第38
    6 條列各款情形，應依原告之聲請，由其一造辯論而為判決
    。
二、本件原告起訴主張：
（一）緣原告及訴外人黃永松、黃博恭、黃戴秀寶、賴雯瑛、陽
      洪威、李顯榮、邵秀葉等所共有坐落臺北縣板橋市○○段
      31-1地號土地（以下簡稱：系爭土地），訴外人陳清、陳
      炳火、黃友讚並非系爭土地之共有人，且未經原告及其他
      共有人之同意，竟擅自於系爭土地上搭建如附圖、部
      分所示建物，即門牌號碼臺北縣板橋市○○路○ 段59巷17
      弄5 號及7 號房屋（下稱系爭建物）；又訴外人陳新坤非
      系爭土地之共有人，亦未經原告及其他共有人之同意，即
      自行於系爭土地上搭建如附圖部分所示之地上鐵皮屋及
      附圖部分所示之地上鐵皮車庫（下稱系爭鐵皮屋及系爭
      車庫）。而被告等16人為訴外人陳清、陳炳火、黃友讚之
      繼承人，被告己○○○、癸○○、壬○○、巳○○○、甲○○○等5 人為訴外人陳新坤之繼承人，原告就渠等無權
      占用系爭土地等情，一再催告拆遷，惟被告等均置之不理
      。是原告爰依民法第821 條、第767 條、第184 條第1項
      及第179 條第1 項規定，請求被告等拆除地上建物及工作
      物，將土地返還原告及其他共有人。
（二）被告等使用系爭土地並無正當權源：
  １、按共有人出賣其應有部分時，他共有人得以同一價格共同
      或單獨優先承購。基地出賣時，地上權人、典權人、或承
      租人有依同樣條件優先購買之權，土地法第34條之1 第4
      項、第104 條第1 項前段分別定有明文。次按民法第425
      條之立法理由謂「僅將土地或僅將房屋所有權讓與他人，
      或將土地及房屋同時或先後讓與相異之人時，實務上見解
      ，除有特別約定外，應推斷土地受讓人默許房屋受讓人繼
      續使用土地，但應支付相當代價，故其法律關係之性質，
      當屬租賃。」，足見出讓人僅將土地及房屋單獨出讓或出
      讓與相異之人時，該房屋所有權人始得於房屋得使用期限
      內，繼續合法使用該房屋所坐落之土地，最高法院93年台
      上字第1328號判決要旨可稽。
  ２、查被告庚○○主張其被繼承人陳炳火係基於使用借貸之法
      律關係占有系爭土地，然使用借貸性質上僅為債之關係，
      其不能拘束貸與人及借用人以外之第三人。而被告庚○○
      雖主張具有優先承買權，惟其究係基於何法律上依據，未
      見舉證以實其說，況本件既無上揭土地法規定之情形，則
      被告庚○○空言主張優先承買權，顯不足採。又參照上揭
      最高法院判決意旨，就民法第425 條之1 適用前提，須為
      房屋及其基地所有權人具有同一性，且具合法占有之基礎
      權源，惟系爭土地及其上建物非僅不具同一性，且未有占
      有基礎權源，自不符上開民法要件，至為明顯。
（三）末按，被告等無權占用原告及其他共有人之系爭土地，獲
      得相當於租金之利益，致原告及其他共有人受有損害，原
      告自得依系爭土地所有權應有部分，請求被告返還相當於
      租金之不當得利損害金；並以5 年之不當得利為請求之範
      圍，最高法院61年台上字第1695號及49年台上字第1730號
      判例可資參照。經查，被告等16人公同共有系爭建物，無
      權占用系爭土地面積為170.98平方公尺，原告所有權應有
      部分為16182/27000 ，系爭土地94年度申報地價每平方公
      尺為新臺幣（下同）7,200 元，依土地法第105 條及第97
      條之規定，以94年度申報地價8%計算，則被告等16人自應
      按月給付原告相當於租金之不當得利4,918 元。而被告己○○○等5 人公同共有系爭鐵皮屋及系爭車庫，無權占用
      系爭土地面積為70.51 平方公尺，按上開方式核算，被告
      己○○○等5 人應按月給付原告相當於租金之不當得利2,
      028 元。
（四）聲明：1.被告己○○○、癸○○、壬○○、陳秋香、甲○○○、戊○○、丙○○、丁○○、庚○○、寅○○、卯○○、丑○○、辰○○、子○○、辛○○○、林黃君麗應將
      坐落台北縣板橋市○○段31-1地號土地上如附圖部分所
      示面積121.02平方公尺之地上建物即門牌號碼臺北縣板橋
      市○○路○ 段59巷17弄5 號房屋、附圖部分所示面積49
      .96 平方公尺之地上建物即門牌號碼臺北縣板橋市○○路
      ○ 段59巷17弄7 號房屋房屋及工作物拆除，將上開土地返
      還原告及其他共有人，並自94年11月1 日起至返還上開土
      地之日止，按月連帶給付原告4,918 元。2.被告己○○○
      、癸○○、壬○○、陳秋香、甲○○○應將坐落臺北縣板
      橋市○○段31-1地號土地上如附圖部分所示面積8.72平
      方公尺之地上鐵皮屋、附圖部分所示面積61.79 平方公
      尺之地上鐵皮車庫拆除，將上開土地返還原告及其他共有
      人，並自94年11月1 日起至返還上開土地之日止，按月連
      帶給付原告2,028 元。3.原告願供擔保，請准宣告假執行
      。
三、被告則以：
（一）被告己○○○、癸○○、壬○○、巳○○○、甲○○○、
      庚○○、丁○○部分：
  １、查系爭建物為訴外人黃友讚、陳清及陳炳火共同出資興建
      ，系爭土地出賣予原告前，亦無人向被告等主張拆屋還地
      ，足認原所有權人應有同意被告等占有使用系爭土地之協
      議，或至少亦應有默認之意思。嗣原所有權人既未向被告
      等解除占有使用之約定，則原告因買賣取得系爭土地所有
      權，自仍包含被告等可占有使用之內涵，則被告等自非無
      權占有系爭土地。
  ２、按「土地及其土地上之房屋同屬一人所有，而僅將土地或
      僅將房屋所有權讓與他人，或將土地及房屋同時或先後讓
      與相異之人時，土地受讓人或房屋受讓人與讓與人間或房
      屋受讓人與土地受讓人間，推定在房屋得使用期限內，有
      租賃關係。其期限不受第449 條第1 項規定之限制。」，
      民法第425 條之1 第1 項規定可稽。次按「土地與房屋為
      各別之不動產，各得單獨為交易之標的，且房屋性質上不
      能與土地使用權分離而存在，亦即使用房屋必須使用該房
      屋之地基，故土地及房屋同屬一人，而將土地及房屋分開
      同時或先後出賣，其間雖無地上權設定，然除有特別情事
      ，可解釋為當事人之真意，限於賣屋而無基地之使用外，
      均應推斷土地承買人默許房屋承買人繼續使用土地。」，
      最高法院48年台上字第1457號判例可資參照。經查，訴外
      人黃友讚原為系爭土地共有人之一，系爭建物亦為訴外人
      黃友讚、陳清及陳炳火合資興建，嗣訴外人黃友讚之繼承
      人將系爭土地應有部分出賣予訴外人徐文輕，又訴外人徐
      文輕再將系爭土地出賣予原告，依民法第425 條之1 第1
      項規定，原告與訴外人黃友讚之繼承人間就系爭土地自有
      租賃關係存在。故被告等繼承訴外人陳清之繼承人陳新坤
      之權利，並與訴外人黃友讚之繼承人同為建物共有人，則
      原告自不得請求同為建物共有人即被告等拆屋還地。
  ３、又按「公同共有人之權利義務，依其公同關係所由規定之
      法律或契約定之。除前項之法律或契約另有規定外，公同
      共有物之處分，及其他之權利行使，應得公同共有人全體
      之同意。」，民法第828 條著有明文。復查，系爭建物性
      質上屬公同共有，今被告卯○○等人就系爭建物所為讓與
      行為既未得全體共有人同意，亦未達土地法第34條之1 第
      1 項所定之條件，被告等仍有系爭建物之事實上處分權。
      況被告卯○○等人所為之處分行為，未依法以書面通知其
      他共有人，顯見原告所提切結書係臨時杜撰，並不足採。
      故系爭建物為被告等公同共有，被告卯○○等人未得其他
      共有人之同意，其處分行為自屬無效等語置辯。
  ４、聲明：1.原告之訴及其假執行之聲請均駁回。2.如受不利
      判決，被告願供擔保，請准宣告免為假執行。
（二）被告丙○○、戊○○部分
      查板橋地政事務所土地複丈成果圖所示附圖部分之系爭
      車庫，原係舊有豬舍及廁所，其設施已破舊不堪，乃由訴
      外人陳新坤改建為系爭車庫，並未占用他人土地。又參酌
      板橋市公所公告清冊所示，系爭5 號及7 號房屋均編列為
      合法磚造平房，業已符合內政部63年3 月8 日台內營字第
      57505150號函之規定，且系爭房屋於84年間因配合公路局
      114 線道路拓寬遭致破壞，市公所承辦人亦以合法磚房作
      為補償依據等語，資為抗辯。並聲明：1.原告之訴及其假
      執行之聲請均駁回。2.如受不利判決，被告願供擔保，請
      准宣告免為假執行。
（三）被告寅○○、卯○○、丑○○、辰○○、子○○、辛○○○、林黃君麗部分：
      被告寅○○、卯○○、丑○○、辰○○、子○○、辛○○○、林黃君麗均未於言詞辯論期日到場，亦未提出書狀作
      何聲明或陳述。
四、原告主張其及訴外人黃永松、黃博恭、黃戴秀寶、賴雯瑛、
    陽洪威、李顯榮、邵秀葉等所共有系爭土地，而訴外人陳清
    、陳炳火、黃友讚並非系爭土地之共有人，且未經原告及其
    他共有人之同意，竟擅自於系爭土地上搭建如附圖、部
    分所示建物，即門牌號碼臺北縣板橋市○○路○ 段59巷17弄
    5 號及7 號房屋；又訴外人陳新坤非系爭土地之共有人，亦
    未經原告及其他共有人之同意，即自行於系爭土地上搭建如
    附圖部分所示之地上鐵皮屋及附圖部分所示之地上鐵皮
    車庫。而被告等16人為訴外人陳清、陳炳火、黃友讚之繼承
    人，被告己○○○、癸○○、壬○○、陳秋香、甲○○○等
    5 人為訴外人陳新坤之繼承人，原告就渠等無權占用系爭土
    地等情，一再催告拆遷，惟被告等均置之不理云云，固據提
    出土地登記謄本1 份及照片2 幀為證，並經台北縣板橋地政
    事務所派員至現場測量明確，此有複丈成果圖附卷可參。惟
    為被告己○○○、癸○○、壬○○、巳○○○、甲○○○、
    庚○○、丁○○、丙○○、戊○○等所否認，並以前揭情詞
    資為抗辯。故本件有爭執點厥在於：被告等共有之系爭建物
    、系爭鐵皮屋及系爭車庫占用原告共有之系爭土地，是否屬
    無權占有？茲論述如下。
（一）按「後手之權利不可大於前手」，此乃權利移轉之基本原
      則。經查：被告等共有之系爭建物、系爭鐵皮屋及系爭車
      庫，乃於原告向第三人徐文輕買受系爭土地時即已存在，
      而系爭建物原係由訴外人黃友讚、陳清及陳炳火三人所公
      同共有；又系爭車庫，原係屬系爭建物之豬舍及廁所，因
      其設施已破舊不堪，乃由陳清之繼承人陳新坤改建而成；
      另系爭鐵皮屋，原係屬系爭建物之一部分，因破舊不堪，
      乃由陳清之繼承人陳新坤改建而成等情，為兩造所不爭執
      ，且有台北縣稅捐稽徵處74此縣稅二字第138833號函及台
      北縣板橋巿公所96年11月6 日北縣板工字00000000002 號
      函各1 份附卷可參，足見系爭車庫及系爭鐵皮屋均原為系
      爭建物之一部分，並未逾越系爭建物之使用範圍。次查：
      訴外人黃友讚對於系爭土地原持有約十分之一之應有部分
      ，而系爭建物所占用之面積未及系爭土地之應有部分十分
      之一，此有土地登記謄本及複丈成果圖附卷可參。又參以
      訴外人陳清及陳炳火，雖非系爭土地之所有權人，惟陳清
      及陳炳火之後代於系爭建物上居住數十年，未曾受系爭土
      地之其他共有人要求被告等拆屋還地等情，足見訴外人黃
      友讚、陳清及陳炳火就系爭土地之使用應已得全體共有人
      之同意。再者，本件原系爭土地之所有權人既未曾向被告
      等為任何解除占有使用之約定，則原告與第三人徐文輕間
      因買賣系爭土地所取得之土地所有權，仍乃含被告等仍可
      繼續占有使用之權能，被告等所有之系爭建物，既係源於
      繼承祖先前已享有合法占有之權利，即非屬無權占有系爭
      土地，原告自無權訴請被告等拆屋還地。
（二）按「土地及其土地上之房屋同屬一人所有，而僅將土地或
      僅將房屋所有權讓與他人，或將土地及房屋同時或先後讓
      與相異之人時，土地受讓人或房屋受讓人與讓與人間或房
      屋受讓人與土地受讓人間，推定在房屋得使用期限內，有
      租賃關係。其期限不受第449 條第1 項規定之限制。」，
      民法第425 條之1 第1 項定有明文。次按「土地與房屋為
      各別之不動產，各得單獨為交易之標的，且房屋性質上不
      能與土地使用權分離而存在，亦即使用房屋必須使用該房
      屋之地基，故土地及房屋同屬一人，而將土地及房屋分開
      同時或先後出賣，其間雖無地上權設定，然除有特別情事
      ，可解釋為當事人之真意，限於賣屋而無基地之使用外，
      均應推斷土地承買人默許房屋承買人繼續使用土地。」，
      最高法院48年台上字第1457號判例可資參照。基此，倘若
      土地及其上房屋同屬一人，僅將土地單獨出售時，應認土
      地之承買人和讓與人之間，對於房屋得使用之範圍內有租
      賃關係。
（三）經查：訴外人黃友讚原為系爭土地之共有人之一，且座落
      於系爭土地上之系爭建物，亦為訴外人黃友讚與陳清、陳
      炳火三人公同共有，業如前述，揆諸上開民法第425 條之
      1 第1 項規定及前揭判例意旨，應認訴外人黃友讚之繼承
      人即被告卯○○等人僅出賣系爭土地予訴外人徐文輕，已
      符合民法第425 條之1 第1 項規定之要件，應推定被告卯
      ○○等人和訴外人徐文輕間就系爭土地於被告等共有系爭
      建物有租賃關係存在。縱嗣後訴外人徐文輕復將系爭土地
      出賣予原告，惟依民法第425 條第1 項規定：「出租人於
      租賃物交付後，承租人占有中，縱將其所有權讓與第三人
      ，其租賃契約，對於受讓人仍繼續存在。」是被告卯○○
      等人與訴外人徐文輕間就系爭土地之租賃關係對於原告仍
      繼續存在，則原告依法既不得請求黃友讚之繼承人拆屋還
      地，自亦不得請求同為建物共有人之被告等拆屋還地。
（四）又按「公同共有人之權利義務，依其公同關係所由規定之
      法律或契約定之。除前項之法律或契約另有規定外，公同
      共有物之處分，及其他權利行使，應得公同共有人全體之
      同意。」民法第828 條定有明文。經查：系爭建物為訴外
      人黃友讚、陳清及陳炳火三人公同共有，業如前述，被告
      卯○○等人所為讓與系爭建物之行為，既未得其他公同共
      有人即共他被告之同意，其所為之事實上處分權之讓與，
      乃係無權處分，應屬無效。又系爭建物之事實上處分權既
      未移轉予原告，則原告不得請求被告卯○○等人拆屋還地
      ，而系爭建物為被告等公同共有，基於公同共有之性質，
      原告自亦不得請求其他共同被告拆屋還地。再者，系爭建
      物之事實上處分權既未移轉予原告，則被告卯○○等人即
      可適用民法第425 條之1 第1 項之規定，而與原告成立租
      賃關係，且基於原告於買受系爭土地時已知其上有系爭建
      物，而被告等公同共有系爭建物，其他共同被告亦應可適
      用民法第425 條之1 第1 項之規定，而與原告間成立租賃
      關係。足見被告之抗辯，堪予採信，自難認原告主張之事
      實為真正。
五、綜上，被告等之共有系爭建物占用原告共有之系爭土地，乃
    有合法之占有權源，即非無權占有。從而，原告依民法第82
    1 條、第767 條、第184 條第1 項及第179 條第1 項規定，
    請求被告己○○○、癸○○、壬○○、陳秋香、甲○○○、
    戊○○、丙○○、丁○○、庚○○、寅○○、卯○○、丑○○、辰○○、子○○、辛○○○、林黃君麗應將坐落台北縣
    板橋市○○段31-1地號土地上如附圖部分所示面積121.02
    平方公尺之地上建物即門牌號碼臺北縣板橋市○○路○ 段59
    巷17弄5 號房屋、附圖部分所示面積49.96 平方公尺之地
    上建物即門牌號碼臺北縣板橋市○○路○ 段59巷17弄7 號房
    屋房屋及工作物拆除，將上開土地返還原告及其他共有人，
    並自94年11月1 日起至返還上開土地之日止，按月連帶給付
    原告4,918 元。及被告己○○○、癸○○、壬○○、陳秋香
    、甲○○○應將坐落臺北縣板橋市○○段31-1地號土地上如
    附圖部分所示面積8.72平方公尺之地上鐵皮屋、附圖部
    分所示面積61.79 平方公尺之地上鐵皮車庫拆除，將上開土
    地返還原告及其他共有人，並自94年11月1 日起至返還上開
    土地之日止，按月連帶給付原告2,028 元，均為無理由，應
    予駁回。又原告之訴既經駁回，其假執行之聲請即失所依據
    ，應併予駁回之。
六、因本案事證已臻明確，兩造其餘攻擊防禦方法及未經援用之
    證據，經本院審酌後，認為與判決結果無影響，爰不逐一論
    述，附此敘明。
七、據上論結：本件原告之訴為無理由，依民事訴訟法第78條，
    判決如主文。
中    華    民    國    97    年    5     月    12    日
                  民事第二庭      法  官  許麗華
以上正本係照原本作成。
如對本判決上訴，須於判決送達後20日內，向本院提出上訴狀。
中    華    民    國    97    年    5    月   12     日
                                  書記官  蕭佩宜


司法院資訊處製作；財團法人民間司法改革基金會備份。
